ACORDAO-COMPLETO-2339392

ACÓRDÃO 2278/2019 ATA 6/2019 - PRIMEIRA CÂMARA

VISTOS, relatados e discutidos estes autos de Tomada de Contas Especial instaurada pelo Ministério da Cultura, em desfavor do Sr. Misael Lopes da Cunha, ex-presidente da Associação de Desenvolvimento Sustentável Solidário da Região Sisaleira (APAEB) , em razão da impugnação total das despesas do Convênio 477/05 – Siafi 558511 que teve por objeto a “Valorização da Cultura Popular Sertaneja”,
ACORDAM os Ministros do Tribunal de Contas da União, reunidos em sessão de 1ª Câmara, ante as razões expostas pelo Relator, em:
9.1. considerar revéis o Sr. Misael Lopes da Cunha, (CPF: XXX.161.345-XX) , ex-presidente da APAEB, e a Associação de Desenvolvimento Sustentável Solidário da Região Sisaleira - APAEB (CNPJ:63.104.020/0001-22) ;
9.2. com fundamento nos arts. 1º, inciso I, 16, inciso III, alíneas “b” e “c”, e §§ 1º da Lei 8.443/1992 c/c os arts. 19 e 23, inciso III, da mesma Lei, e com arts. 1º, inciso I, 209, inciso II,  e § 5º, 210 e 214, inciso III, do Regimento Interno, julgar irregulares as contas do Sr. Misael Lopes da Cunha, (CPF: XXX.161.345-XX) , ex-presidente da APAEB, e da Associação de Desenvolvimento Sustentável Solidário da Região Sisaleira - APAEB (CNPJ:63.104.020/0001-22) , para condená-los, em solidariedade, ao pagamento das quantias a seguir especificadas, com a fixação do prazo de quinze dias, a contar das notificações para comprovarem, perante o Tribunal (art. 214, inciso III, alínea “a”, do Regimento Interno) , o recolhimento da dívida aos cofres do Tesouro Nacional, atualizada monetariamente e acrescida dos juros de mora, calculados a partir das datas discriminadas, até a data dos recolhimentos, na forma prevista na legislação em vigor:
	VALOR ORIGINAL (R$) 
	DATA DA OCORRÊNCIA

	50.000,00
	11/7/2006

	30.000,00
	06/2/2007

9.3. aplicar ao Sr. Misael Lopes da Cunha, (CPF: XXX.161.345-XX) , ex-presidente da APAEB, e à Associação de Desenvolvimento Sustentável Solidário da Região Sisaleira - APAEB (CNPJ:63.104.020/0001-22) , individualmente, a multa prevista no art. 57 da Lei 8.443/1992 c/c o art. 267 do Regimento Interno, no valor de R$ 30.000,00, para cada, com a fixação do prazo de quinze dias, a contar da notificação, para comprovar, perante o Tribunal (art. 214, inciso III, alínea “a”, do Regimento Interno) , o recolhimento da dívida aos cofres do Tesouro Nacional, atualizada monetariamente desde a data do acórdão até a do efetivo recolhimento, se for paga após o vencimento, na forma da legislação em vigor;
9.4. autorizar, desde logo, nos termos do art. 28, inciso II, da Lei 8.443/1992, a cobrança judicial das dívidas caso não atendidas as notificações;
9.5. encaminhar cópia desta deliberação ao Procurador-Chefe da Procuradoria da República na Bahia, nos termos do § 3º do art. 16 da Lei 8.443/1992 c/c o § 7º do art. 209 do Regimento Interno do TCU, para adoção das medidas cabíveis; e comunicar-lhe que o relatório e o voto que a fundamentarem podem ser acessados por meio do endereço eletrônico www.tcu.gov.br/acordaos e que, caso haja interesse, o Tribunal pode enviar-lhe cópia desses documentos sem qualquer custo.

Tomada de contas especial, instaurada pelo Ministério da Cultura em desfavor de ex-presidente da Associação de Desenvolvimento Sustentável Solidário da Região Sisaleira (APAEB), ante a impugnação total das despesas de convênio visando contribuir para o resgate e valorização da cultura popular sertaneja, com base no Programa Cultura Viva/Pontos de Cultura com o fim de propiciar o acesso aos meios de fruição, produção e formação cultural.

Primeira Câmara

Entidades/órgãos do Governo do Estado da Bahia.

3. Interessados/Responsáveis:
3.1. Interessado: Ministério da Cultura (01.264.142/0001-29)
3.2. Responsáveis: Associacao de Desenvolvimento Sustentavel e Solidario da Regiao Sisaleira - Apaeb (63.104.020/0001-22); Misael Lopes da Cunha (XXX.161.345-XX).

13.1. Ministros presentes: Walton Alencar Rodrigues (Presidente), Benjamin Zymler, Bruno Dantas e Vital do Rêgo.
13.2. Ministros-Substitutos presentes: Augusto Sherman Cavalcanti (Relator) e Weder de Oliveira.

AUGUSTO SHERMAN

Adoto, como relatório, excerto da instrução vazada por Auditora Federal lotada na SecexBA à peça 48, anuída pelo respectivo corpo dirigente (peças 49-50) , bem como o Parecer do MP/TCU (peça 51) , parcialmente divergente, da lavra do e. Procurador Sérgio Caribé:
“INTRODUÇÃO
1. Cuidam os autos de Tomada de Contas Especial instaurada pelo Ministério da Cultura, em desfavor do Sr. Misael Lopes da Cunha, expresidente da Associação de Desenvolvimento Sustentável Solidário da Região Sisaleira (APAEB) . O fato motivador da instauração da TCE foi a impugnação total das despesas do Convênio 477/05 – Siafi 558511 (peça 2, p. 41-55 e peça 6) , em razão de irregularidades na execução física, tendo por objeto a ‘Valorização da Cultura Popular Sertaneja’, visando contribuir para o resgate e valorização da cultura popular sertaneja, com base no Programa Cultura Viva/Pontos de Cultura com o fim de propiciar o acesso aos meios de fruição, produção e formação cultural, com vigência estipulada para o período de 30/12/2005 a 29/12/2009 (peça 6) . 
HISTÓRICO 
2. Os recursos inicialmente previstos para consecução do objeto foram orçados em R$ 231.250,00, sendo R$ 185.000,00 à conta do contratante e R$ 46.250,00 a título de contrapartida. De acordo com a cláusula oitava, a prestação de contas do total dos recursos recebidos deveria ser apresentada em até 60 dias após o prazo para a execução do objeto, sem prejuízo das prestações de contas parciais requeridas pelo concedente, a qualquer tempo.
3. Consoante o Despacho 0053608/2016 (peça 19) , a instituição teve dois presidentes durante a vigência do convênio, e recebeu apenas duas das cinco parcelas acordadas no cronograma de desembolso constante do Plano de Trabalho. O Ministério da Cultura liberou as duas primeiras parcelas do convênio na gestão do Sr. Misael Lopes da Cunha, sendo uma em julho/2006 e outra em fevereiro/2007, sendo o seu sucessor, Sr. Nelilton Ezequias de Oliveira, empossado em julho/2008. Como todas as atividades culturais desenvolvidas no âmbito do projeto, foram executadas entre 2006/2007 não haveria como responsabilizar o Sr. Nelilton Ezequias de Oliveira pela execução física e financeira das parcelas liberadas pelo Ministério, vez que todas as ações foram levadas a efeito pelo Sr. Misael Lopes da Cunha.
4. Para a execução do objeto conveniado, foi repassado à conta corrente vinculada ao convênio o montante de R$ 80.000,00, mediante a 2007OB900233, de 2/2/2007, no valor de R$ 30.000,00 (peça 2, p. 71) , e 2006OB002320, de 7/7/2006, no valor de R$ 50.000,00 (peça 2, p. 67) . 
5. O Relatório de Fiscalização 195653 (peça 2, p. 123-131) consignou as seguintes irregularidades, consolidadas por meio da Nota Técnica 928/2009/DRCUT/DR/SFC/CGU-PR (peça 2, p. 133-137) : 
 a) transferências de valores da conta corrente específica do convênio para conta particular, bem como falta de aplicação dos recursos disponíveis no mercado financeiro, em afronta à IN 01/97;
 b) indício de pagamento de despesas com alimentação não vinculadas ao convênio, no valor total de R$ 5.325,06;
 c) apresentação na ‘1ª Prestação de Contas Parcial’ de notas fiscais referentes a despesas de combustíveis, no valor total de R$ 2.027,81, não previstas no Plano de Trabalho, com a finalidade de comprovação da contrapartida;
 d) indício de pagamento de despesas com material de expediente não vinculadas ao convênio, no valor total de R$ 2.352,70;
 e) ausência de identificação do título e número do convênio nos documentos originais fiscais ou equivalentes do convênio;
 f) pagamento de despesas bancárias inelegíveis (taxas bancárias e juros) , no valor total de R$ 353,66.
6. O Relatório do Tomador de Contas (peça 9) entendeu que a responsabilidade pelo dano ao erário deve ser atribuída solidariamente ao Sr. Misael Lopes da Cunha e à APAEB.
Instrução preliminar
7. Considerando a ausência nos autos das notas fiscais e demais documentos de despesa, a instrução à peça 22 propôs a realização de diligência ao Ministério da Cultura a fim de fossem enviadas cópia das prestações de contas parciais e a prestação de contas final relativas ao Convênio 477/05. 
8. Efetuadas as diligências, a instrução à peça 31 analisou a documentação relativa à prestação de contas da primeira e segunda parcelas do Convênio 477/05 (peças 26, 27, 28 e 29) , concluindo pela ausência de nexo causal entre as despesas supostamente efetuadas e os pagamentos realizados. Outros fatos relatados foram: 1) não identificação do título e número do convênio nos documentos de despesa; 2) ausência de processo licitatório, ou mesmo simples cotação de preços, constando apenas o Processo de Inexigibilidade 002/2006 (peça 29, p. 70-82) ; 3) depósito de R$15.000,00 por meio de ordem bancária, em 27/12/2007 (peça 28, p. 271) , que deveria ter sido computado no cálculo do débito; e 4) despesa na Relação de Pagamentos com data anterior à vigência do convênio referente a ‘Sistema de Vídeo Integrado Ltda.’, NF1525, datada de 27/9/2004 (peça 27, p. 128) .
9. A conclusão foi que a execução física do objeto conveniado não restaria comprovada, nem tampouco os recursos para a sua consecução teriam advindo integralmente do convênio sob análise, sendo proposta a citação dos responsáveis. 
EXAME TÉCNICO
10. Em cumprimento ao Despacho do Secretário (peça 33) , foram promovida as citações do Sr. Misael Lopes da Cunha, mediante o Ofício 3500/2017-TCU/SecexBA, (peça 37) , datado de 13/12/2017, e da Associação de Desenvolvimento Sustentável Solidário da Região Sisaleira (APAEB) , mediante o Ofício 3499/2017-TCU/SecexBA (peça 36) , datado de 13/12/2017.
11. Apesar de o Sr. Misael Lopes da Cunha ter tomado ciência do expediente que lhe foi encaminhado, conforme atesta o aviso de recebimento (AR) que compõe a peça 39, não atendeu a citação e não se manifestou quanto às irregularidades verificadas.
12. Apesar da APAEB, na pessoa de seu presidente, ter tomado ciência do expediente que lhe foi encaminhado, conforme atesta o aviso de recebimento (AR) que compõe a peça 38, não atendeu a citação e não se manifestou quanto às irregularidades verificadas.
13. Transcorrido o prazo regimental fixado e mantendo-se inertes os aludidos responsáveis, impõe-se que sejam considerados revéis dando-se prosseguimento ao processo, de acordo com o art. 12, § 3º, da Lei 8.443/1992.
CONCLUSÃO
14. Diante da revelia do Sr. Misael Lopes da Cunha e da APAEB, e inexistindo nos autos elementos que permitam concluir pela ocorrência de boa-fé ou de outros excludentes de culpabilidade em suas condutas, propõe-se que suas contas sejam julgadas irregulares e que os responsáveis sejam condenados em débito, bem como que lhes seja aplicada a multa prevista no art. 57 da Lei 8.443/1992. 
15. O valor atualizado do débito, sem a incidência de juros de mora é de R$ 156.130,57 (peça 47) , enquanto o valor da dívida atualizada com juros de mora é de R$ 264.665,56 (peça 46) . 
16. Deixa-se de propor a aplicação da multa prevista no art. 57 da Lei 8.443/1992 aos responsáveis, haja vista a incidência do instituto da prescrição da pretensão punitiva sancionatória (o Tribunal, por meio do Acórdão 1441/2016-TCU-Plenário, decidiu que a pretensão punitiva se subordina ao prazo geral de prescrição do art. 205 do Código Civil, que é de dez anos) , uma vez que as despesas glosadas ocorreram até 6/2/2007 e a citação foi autorizada em 11/12/2017 (peça 33) . Ou seja, passados mais de dez anos.
PROPOSTA DE ENCAMINHAMENTO
17. Diante do exposto, submetemos os autos à consideração superior, propondo ao Tribunal:
a) com fundamento nos arts. 1º, inciso I, 16, inciso III, alínea ‘b’, e §§ 1º da Lei 8.443/1992 c/c os arts. 19 e 23, inciso III, da mesma lei, e com arts. 1º, inciso I, 209, inciso II, e §§ 1º e 5º (se for o caso) , 210 e 214, inciso III, do Regimento Interno, que sejam julgadas irregulares as contas do Sr. Misael Lopes da Cunha, (CPF: XXX.161.345-XX) , expresidente da APAEB, e condená-lo, em solidariedade, com a Associação de Desenvolvimento Sustentável Solidário da Região Sisaleira (APAEB) (CNPJ63.104.020/0001-22) , ao pagamento das quantias a seguir especificadas, com a fixação do prazo de quinze dias, a contar das notificações para comprovarem, perante este Tribunal (art. 214, inciso III, alínea ‘a’, do Regimento Interno) , o recolhimento da dívida aos cofres do Tesouro Nacional, atualizada monetariamente e acrescida dos juros de mora, calculados a partir das datas discriminadas, até a data dos recolhimentos, na forma prevista na legislação em vigor.
	VALOR ORIGINAL (R$) 
	DATA DA OCORRÊNCIA

	50.000,00
	11/7/2006

	30.000,00
	06/2/2007

    Valor atualizado até 30/8/2018: R$ 156.130,57
b) autorizar, desde logo, nos termos do art. 28, inciso II, da Lei 8.443/1992, a cobrança judicial das dívidas caso não atendidas as notificações;
c) encaminhar cópia da deliberação ao Procurador-Chefe da Procuradoria da República na Bahia, nos termos do § 3º do art. 16 da Lei 8.443/1992 c/c o § 7º do art. 209 do Regimento Interno do TCU, para adoção das medidas cabíveis; e comunicar-lhe que o relatório e o voto que a fundamentarem podem ser acessados por meio do endereço eletrônico www.tcu.gov.br/acordaos e que, caso haja interesse, o Tribunal pode enviar-lhe cópia desses documentos sem qualquer custo.”.
2.	Adiante o Parecer do MP/TCU (peça 51) :
“Trata-se de processo de tomada de contas especial (TCE) instaurada pelo Ministério da Cultura em desfavor do Sr. Misael Lopes da Cunha, expresidente da Associação de Desenvolvimento Sustentável Solidário da Região Sisaleira (APAEB) , em razão de irregularidades na execução física do Convênio 477/2005, que tinha por objeto ‘o apoio ao projeto: Valorização da Cultura Popular Sertaneja, que visa contribuir para o resgate e valorização da cultura popular sertaneja...’ (peça 2, p. 41) .
2. No âmbito deste Tribunal, após analisar os elementos acostados aos autos – inclusive os documentos enviados pelo Ministério da Cultura (peças 26 a 29) , em resposta à diligência destinada à complementação de informações para a adequada caracterização do débito (peças 22 a 25) –, a Secretaria de Controle Externo no Estado da Bahia (SecexBA) concluiu que, entre outras irregularidades, não foi possível identificar o nexo entre os recursos federais repassados por meio do convênio e as despesas supostamente realizadas para a execução de seu objeto, in verbis (peça 31, p. 2-3) : 
10. A análise das diversas ‘Relação de Pagamentos’ (peça 26, p. 10-18, p. 152-160; peça 27, p.128-144) e das notas fiscais (peça 26, p. 20-142;180-184; 190-254; peça 27, p. 2- 64; peça 27, p. 148-260; peça 28, p. 1-161) , em cotejo com os extratos bancários (peça 27, p. 72-84; peça 28, p. 163-207, p. 227-309) constantes na prestação de contas, indica que não há qualquer correlação entre os mesmos. Ou seja, não há nexo causal entre as despesas supostamente efetuadas e os pagamentos realizados. 
 (...) 
13. Outros fatos a serem relatados são: 1) não identificação do título e número do convênio nos documentos de despesa; 2) ausência de processo licitatório, ou mesmo simples cotação de preços, constando apenas o Processo de Inexigibilidade 002/2006 (peça 29, p. 70-82) ; 3) depósito de R$15.000,00 por meio de ordem bancária, em 27/12/2007 (peça 28, p. 271) , que deveria ter sido computado no cálculo do débito; e 4) despesa na Relação de Pagamentos com data anterior à vigência do convênio referente a ‘Sistema de Vídeo Integrado Ltda.’, NF1525, datada de 27/9/2004 (peça 27, p. 128) .
 (...) 
15. Destarte, não há como afirmar que houve a execução física do objeto conveniado, nem há comprovação de que os recursos para a sua consecução advieram integralmente do convênio sob análise, não havendo como concluir sobre a correta aplicação dos recursos repassados. Assim, devem ser rejeitadas as contas do gestor, sendo este condenado em débito pelo valor total repassado. 
3. Diante disso, a SecexBA promoveu a citação solidária da APAEB e do Sr. Misael Lopes da Cunha por débito correspondente ao total de recursos federais efetivamente repassados àquela associação, no montante histórico de R$ 80.000,00 (peça 2, p. 67 e 71) , decorrente ‘da não comprovação da boa e regular aplicação dos recursos federais repassados...’, tendo em vista, principalmente, a ‘falta de nexo causal entre os documentos de despesas encaminhados e os recursos repassados...’, entre outras irregularidades relacionadas nos respectivos ofícios citatórios (peça 31, p. 4, e peças 32, 33, 36 e 44) .
4. Todavia, os responsáveis deixaram transcorrer in albis o prazo para apresentação de suas alegações de defesa (peças 34, 36, 38, 40, 41, 44 e 45) .
5. Dessa forma, subsistindo as irregularidades que motivaram a citação dos responsáveis, a unidade técnica propôs julgar irregulares as contas do Sr. Misael Lopes da Cunha, com fundamento no art. 16, inciso III, alínea ‘b’, da Lei 8.443/1992, condenando-o, solidariamente com a APAEB, no referido débito de R$ 80.000,00 (peça 48, p. 3, e peças 49 e 50) . Não obstante, considerando ter ocorrido a prescrição da pretensão punitiva, a SecexBA deixou de propor a aplicação da multa prevista no art. 57 da Lei 8.443/1992.
6. de minha parte, manifesto anuência às razões que nortearam a proposta da unidade técnica, incorporando-as a este parecer com as ressalvas que passo a tecer.
7. Tendo em vista que a irregularidade das presentes contas reside, sobretudo, na comprovação de dano ao erário decorrente da gestão irregular dos recursos federais repassados à APAEB e geridos por seu expresidente, entendo que se deva fundamentar o julgamento pela irregularidade também na alínea ‘c’ do inciso III do art. 16 da Lei 8.443/1992. Cabe, ainda, o julgamento pela irregularidade das contas da APAEB, visto que, como entidade privada convenente, ao celebrar o convênio com o poder público federal, assumiu o papel de gestora pública e, por conseguinte, a obrigação de comprovar a boa e regular aplicação dos recursos públicos que lhe foram confiados.
8. Com relação à prescrição da pretensão punitiva, tem prevalecido o entendimento do TCU de que ‘nos casos de não comprovação da regular aplicação dos recursos repassados mediante convênios ou instrumentos similares, a data limite para entrega da prestação de contas final ou a da efetiva entrega antecipada assinala o marco inicial da contagem do prazo decenal de prescrição da pretensão punitiva do TCU’, nos termos do enunciado do Acórdão 3749/2018-TCU-Segunda Câmara. Isso porque, assim como nos casos de omissão no dever de prestar contas, a falta de comprovação da boa e regular aplicação dos recursos apenas se concretiza com o final do prazo de vigência do ajuste (Acórdão 12785/2017-TCU-Segunda Câmara) .
9. No caso vertente, a autorização da citação ocorreu em 11/12/2017 (peça 33) . O prazo para apresentação da prestação de contas era de até 60 dias após o término da vigência do ajuste, finalizada em 29/6/2008 (peça 2, p. 49, 53, 55 e 57) . Nesse sentido, não teria ocorrido a prescrição, a não ser que se considere a prestação de contas parcial prestada pelo responsável em junho de 2007 (peças 2, p. 75, e 26, p. 5) , o que seria uma excepcionalidade. Portanto, não tendo ocorrido a prescrição da pretensão punitiva, cabe aplicar aos responsáveis a multa do art. 57 da Lei 8.443/1992.
10. Ante o exposto, este membro do Ministério Público de Contas junto ao TCU manifesta-se de acordo com a proposta da SecexBA (peça 48, p. 3, e peças 49 e 50) , sugerindo, contudo, que:
a) sejam julgadas irregulares as contas do Sr. Misael Lopes da Cunha e da APAEB, com fundamento no art. 16, inciso III, alíneas ‘b’ e ‘c’, da Lei 8.443/1992, condenando-os solidariamente pelo débito apurado nos autos, nos termos e valores especificados no item ‘a’ da proposição da unidade técnica; e
b) seja aplicada aos referidos responsáveis a multa prevista no art. 57 da Lei 8.443/1992.”.
	É o relatório.

não há

Procurador Sergio Ricardo Costa Caribé.

TOMADA DE CONTAS ESPECIAL. NÃO COMPROVAÇÃO DA BOA E REGULAR APLICAÇÃO. CITAÇÃO. REVELIA. AUSÊNCIA DE NEXO CAUSAL. CONTAS IRREGULARES. DÉBITO. MULTA. REMESSA AO MPU.

TOMADA DE CONTAS ESPECIAL (TCE)

Secretaria do TCU no Estado da Bahia (Sec-BA).

Em exame tomada de contas especial (TCE) instaurada pelo Ministério da Cultura em desfavor do Sr. Misael Lopes da Cunha, expresidente da Associação de Desenvolvimento Sustentável Solidário da Região Sisaleira (Apaeb) , em razão de irregularidades na execução física do Convênio 477/2005, que tinha por objeto “o apoio ao projeto: Valorização da Cultura Popular Sertaneja, que visa contribuir para o resgate e valorização da cultura popular sertaneja...” (peça 2, p. 41) .
Foram orçados R$ 231.250,00 para a consecução do objeto, sendo R$ 185.000,00 à conta do concedente e R$ 46.250,00 a título de contrapartida. No entanto, foi repassado à conta corrente vinculada ao convênio o montante de R$ 80.000,00, mediante transferências ocorridas em 2/2/2007 (peça 2, p. 71) e em 7/7/2006 (peça 2, p. 67) . A vigência da avença foi estipulada para o período de 30/12/2005 a 29/12/2009 (peça 6) . 
Após analisar as contas prestadas e considerar relatório de fiscalização do Controle Interno (peça 2, p. 123-131) , o ente repassador federal absteve-se de aprová-las (peça 9) , instaurando a presente TCE. 
Já no âmbito deste Tribunal, após ter analisado os elementos acostados aos autos – inclusive aqueles enviados pelo Ministério da Cultura (peças 26 a 29) em resposta à diligência (peça 24) , a SecexBA concluiu que, entre outras irregularidades, não foi possível identificar o nexo entre os recursos federais repassados por meio do convênio e as despesas supostamente realizadas para a execução de seu objeto (peça 31, p. 2-3) .
Dessa forma, foram promovidas as citações da Associação de Desenvolvimento Sustentável Solidário da Região Sisaleira (Apaeb) e do seu expresidente, Sr. Misael Lopes da Cunha. 
Em sua derradeira instrução (peça 48) , a SecexBA, considerando que os responsáveis citados não se manifestaram nos presentes autos, propôs o julgamento pela irregularidade das contas e a condenação pelo débito integral. Absteve-se, contudo, de propor a aplicação da multa legal, entendendo que a irregularidade estaria atingida pela prescrição da pretensão punitiva (Acórdão 1441/2016-TCU-Plenário) , “uma vez que as despesas glosadas ocorreram até 6/2/2007 e a citação foi autorizada em 11/12/2017 (peça 33) ”.
O Parquet especial, muito embora tenha anuído, na essência, com a análise instrutória, entendeu que seria possível a aplicação da multa do art. 57 da Lei Orgânica, tomando por base, como termo a quo para o cômputo do prazo prescricional, a data limite para apresentação das contas ou a da efetiva entrega.
Endosso a proposta alvitrada pelo Parquet especial (peça 51) e, à exceção dos aspectos ressalvados pelo MP/TCU, acolho a análise instrutória (peça 48) , incorporando-a às minhas razões de decidir. 
Observo que, embora regularmente citados, os responsáveis deixaram transcorrer in albis o prazo para apresentação de suas alegações de defesa (peças 34, 36, 38, 40, 41, 44 e 45) , devendo-se operar, portanto, os efeitos da revelia, dando-se prosseguimento ao processo, nos termos do art. 12, § 3º, da Lei 8.443/1992.
Diversas irregularidades brotaram a partir da análise da execução financeira do convênio, em relação às quais permito-me transcrever trecho da instrução técnica (peça 31, p. 2-3) : 
	
“10.	A análise das diversas ‘Relação de Pagamentos’ (peça 26, p. 10-18, p. 152-160; peça 27, p.128-144) e das notas fiscais (peça 26, p. 20-142;180-184; 190-254; peça 27, p. 2- 64; peça 27, p. 148-260; peça 28, p. 1-161) , em cotejo com os extratos bancários (peça 27, p. 72-84; peça 28, p. 163-207, p. 227-309) constantes na prestação de contas, indica que não há qualquer correlação entre os mesmos. Ou seja, não há nexo causal entre as despesas supostamente efetuadas e os pagamentos realizados. 
 (...) 
13. 	Outros fatos a serem relatados são: 1) não identificação do título e número do convênio nos documentos de despesa; 2) ausência de processo licitatório, ou mesmo simples cotação de preços, constando apenas o Processo de Inexigibilidade 002/2006 (peça 29, p. 70-82) ; 3) depósito de R$15.000,00 por meio de ordem bancária, em 27/12/2007 (peça 28, p. 271) , que deveria ter sido computado no cálculo do débito; e 4) despesa na Relação de Pagamentos com data anterior à vigência do convênio referente a “Sistema de Vídeo Integrado Ltda.”, NF1525, datada de 27/9/2004 (peça 27, p. 128) .
 (...) 
15.	Destarte, não há como afirmar que houve a execução física do objeto conveniado, nem há comprovação de que os recursos para a sua consecução advieram integralmente do convênio sob análise, não havendo como concluir sobre a correta aplicação dos recursos repassados. Assim, devem ser rejeitadas as contas do gestor, sendo este condenado em débito pelo valor total repassado.” (g.n.) 
No que se refere à prescrição da pretensão punitiva, também acolho a proposta do Parquet especial, no sentido de que a data limite para entrega da prestação de contas final deve determinar, no presente caso, o marco inicial da contagem do referido prazo. 
Tal entendimento vem sendo firmado nesta Corte, a partir de raciocínio constante do Acórdão 5130/2017-TCU-Primeira Câmara, relatado pelo e. Ministro Bruno Dantas, que examinou caso de “não atingimento dos objetivos do convênio”, in verbis:
22. Ademais, tem-se que o dies a quo do prazo prescricional deve observar a actio nata, isto é, iniciar-se quando o interessado tem possibilidade de conhecer o prejuízo causado, entendendo-se como interessado o Estado, na condição de titular do direito punitivo, do qual o Tribunal funciona apenas como um agente executor.
23.	Considerando que a irregularidade motivadora do julgamento das contas, da imputação em débito e da cominação de multa diz respeito não à aplicação dos recursos financeiros em si, mas ao não atingimento dos objetivos do convênio, entendo que a data da ocorrência para fins de contagem do início do lapso prescricional corresponde ao fim do prazo para prestação de contas do convênio, momento em que se conclui o ajuste em sua última etapa, e quando o estado deve começar a agir para defender seus interesses, se for o caso. Nessa linha, cito os Acórdão 2415/2017-TCU-Primeira Câmara e 1.628/2017-2ª Câmara. (g.n.) 
Entendo que este raciocínio também deve ser aplicado diante da não comprovação da regular aplicação dos recursos públicos, assim como consignado no Acórdão 3749/2018-TCU-Segunda Câmara.  Em ambos os casos, ausência de comprovação ou não atingimento dos objetivos do convênio, face à sistemática de tais avenças, o Estado somente tem a possibilidade de conhecer o prejuízo a partir da data-limite para a entrega da prestação de contas final ou a de sua apresentação antecipada.
A meu ver, somente a partir deste marco poderia ser aferida a inércia do Estado quanto à defesa de seus interesses. Raciocínio semelhante foi adotado no Acórdão 2154/2018-TCU-Plenário. Embora examinando objeto diverso, o Plenário desta Casa considerou o brocardo latino “contra non valentem agere nulla currit praescriptio” e esposou entendimento de que o marco temporal inicial, dies a quo, da contagem do prazo prescricional da pretensão punitiva desta Corte de Contas deveria levar em consideração a possibilidade de atuação punitiva por parte do Estado.
Assim sendo, no presente caso, a autorização da citação ocorreu em 11/12/2017 (peça 33) , sendo que o prazo para apresentação de contas final era de até sessenta dias após o término da vigência do ajuste, finalizada em 29/12/2009 (peça 6; peça 2, p. 49, 53, 55 e 57) , dando azo à aplicação da multa do art. 57 da Lei Orgânica.
Destarte acolho a proposta instrutória com os ajustes sugeridos pelo Parquet especial. Friso, contudo, que a condenação solidária decorre de entendimento predominante na jurisprudência desta Casa, cristalizado na Súmula 286.
Ante o exposto, manifesto-me por que o Tribunal aprove o acórdão que ora submeto à deliberação deste Colegiado.
TCU, Sala das Sessões Ministro Luciano Brandão Alves de Souza, em 12 de março de 2019.
AUGUSTO SHERMAN CAVALCANTI 
Relator